臺灣高等法院刑事判決　　　　　　　　 100年度上易字第69號
上　訴　人　臺灣士林地方法院檢察署檢察官
被　　　告　何春進
選任辯護人　羅凱正律師
　　　　　　張志朋律師
上列上訴人因被告重利案件，不服臺灣士林地方法院99年度易字
第33號，中華民國99年11月30日第一審判決 (起訴案號：臺灣士
林地方法院檢察署98年度偵字第8944號) ，提起上訴，本院判決
如下：
    主  文
上訴駁回。
    理  由
一、公訴意旨略以：被告何春進基於趁他人急迫、輕率或無經驗
    貸以金錢而取得與原本顯不相當重利之犯意，於民國81年間
    向其友人何青棠(已於78年間死亡)之妻即告訴人何張幸、女
    何映雪稱：何青棠於74年間向其借款新臺幣 (下同)7萬元，
    約定利息以每百元日息3分計算，如逾期則加計每百元每日2
    分之違約金，惟何青棠迄未清償本息，何張幸係何青棠之繼
    承人，應負清償之責云云，何張幸不察，應允與何映雪共同
    承擔上開債務，然因無資力立即清償，願立字據延期償還，
    被告竟乘何張幸及何映雪急迫、輕率、無經驗，自81年間某
    日起，至93年10月13日(起訴書誤載為93年10月3日，應予更
    正) 止，先後多次在臺北市南港區○○○路○段14號4樓被告
    住處，要求何映雪書寫以積欠利息滾入原本計算新的本金金
    額之借據，並載明利率及違約金照舊，借款期限 1年，由何
    張幸簽名當借款人，何映雪簽名當保證人，並於何張幸屆期
    無法清償時，以交還舊借據換取新借據之方式，將利息滾入
    原本再生利息，如以借款本金 7萬元計算，被告自74年借款
    迄93年10月13日止，本利合計高達105萬8,000元，年利率高
    達百分之74.29。嗣於97年3月間，何春進持93年10月13日之
    借據，向臺灣臺北地方法院聲請核發支付命令，並以該確定
    之支付命令向臺灣臺中地方法院聲請強制執行何張幸、何映
    雪之不動產，受償38萬7,006 元，以此方式取得與原本顯不
    相當之重利，因認被告涉有刑法第344條重利罪嫌云云。
二、按犯罪事實應依證據認定之，無證據不得認定犯罪事實；又
    不能證明被告犯罪者，應諭知無罪之判決；刑事訴訟法第15
    4條第2項、第301條第1項分別定有明文。再檢察官對於起訴
    之犯罪事實，應負提出證據及說服之實質舉證責任。倘其所
    提出之證據，不足為被告有罪之積極證明，或其指出證明之
    方法，無從說服法院以形成被告有罪之心證者，基於無罪推
    定之原則，自應為被告無罪判決之諭知(刑事訴訟法第161條
    第 1項、刑事妥速審判法第6條、最高法院92年台上字第128
    號判例參照) 。
三、檢察官起訴被告涉犯前揭罪嫌，無非係以告訴人何張幸於警
    詢及偵查中之指訴、證人張豐裕、何映雪於警詢及偵查中之
    證述，93年10月13日借據影本、臺灣臺北地方法院97年度促
    字第9641號支付命令、臺灣臺中地方法院民事執行處97年度
    執字第61934號查封登記函影本等，為其論據。
四、訊據被告固承認於97年3月間持上開93年10月13日之借據(告
    訴人為債務人、證人何映雪為連帶保證人，借貸金額為 105
    萬8,000元)，向臺灣臺北地方法院聲請核發支付命令確定後
    ，又以該確定之支付命令向臺灣臺中地方法院聲請強制執行
    告訴人何張幸、證人何映雪之不動產，並受償38萬 7,006元
    之事實，惟堅詞否認有何重利犯行，辯稱：我並未借錢給告
    訴人之夫何青棠，而係借錢給告訴人及證人何映雪，因而書
    立93年10月13日之借據，我不知告訴人為何提出其他借據等
    語。經查：
  (一)告訴人何張幸於原審審理中證稱：我丈夫何青棠生前曾告知
    有向被告借款7萬元，嗣其於78年過世後 3、4年，被告前來
    索討欠款，並稱利息加違約金共計10餘萬元，我與女兒何映
    雪無力支付，被告表示寫借據亦可，遂由何映雪書立借據並
    擔任連帶保證人，當時即有約定利息，但不記得第一次有無
    約定違約金，惟之後每次都有約定違約金，其後被告都會打
    電話來要求催討債務，但因我們無力償還，只好每次去向被
    告更換借據，每次約定之利率均相同，均以利息滾入本金計
    算，平均 1年左右換1次借據，期間最長不超過1年半，而換
    完借據之後，被告會要求我們將原有借據撕毀，但我有保存
    部分借據，而原本書立日期為81年11月之借據，該內容為被
    告教導我女兒何映雪所書寫，並由何映雪簽我的名字，我再
    蓋印章，至於該張借據立據日期與償還期限顯然有異，可能
    係因修改過，之後因無力償債，我們又到被告家中去換借據
    ，由何映雪將借款17萬 8,000元改為借款40萬元，償還期限
    81年 5月15日改為87年10月31日，簽立日期81年11月改為86
    年10月31日，其後又去被告家中簽借據，同樣由被告當場加
    計利息、違約金後，計算出金額為73萬 1,000元，而之後又
    簽立92年 4月之借據，金額也是由被告計算，再由何映雪照
    抄，然到期我們也未償還，另於93年10月間再次簽立借據，
    之後我們之土地就遭到查封拍賣，迄今我均未償還過利息及
    本金，均是以換借據方式為之，93年間我未曾以開工廠、修
    繕房屋為由向被告借款，又因家中經濟壓力沈重，我僅向女
    兒何映雪提及此事，並未將此事告知其他家人等語 (詳原審
    卷第83頁反面至第90頁)。
  (二)證人即告訴人之女何映雪於原審結證稱：我父親何青棠過世
    後幾年，被告致電要求返還債務，告訴人表示我父親曾告知
    積欠被告 7萬元款項，遂要求我陪同前去被告家中簽立借據
    ，金額都是被告計算好，再由我照抄下來，而每次被告都會
    打電話來催討債務，我就陪告訴人去換借據，頻率約1年1次
    ，但有時會拖得比較長，而換完借據後，被告會要我們將先
    前之借據撕毀，目前提出之借據均由我所書寫，其上利息及
    違約金之記載均由被告提出並當場計算，每次均為本金加計
    利息及違約金，我們都會表示沒有資力，但被告均稱有錢再
    說，先寫借據，我們只好簽借據，之後因無力償債，我也有
    陪同告訴人去被告家中簽立約定書，該內容也是被告教導如
    何寫，而本件欠款之金額越來越高，我們也不敢告訴親友等
    語(詳原審卷第90頁反至第94頁背面)。
  (三)經核告訴人及何映雪、被告所提出之借據內容如下：
    (1)「立據日期：81年11月，借款金額：17萬 8,000元，償還
      期限：81年5月15日，依法定利息3分計付，如逾期違約金
      按每百元日息 2分計付，借款人：何張幸，連帶保證人：
      何映雪」；嗣後部分經塗改為「立據日期：86年10月31日
      ，借款金額；40萬元，償還期限：87年10月31日」 (詳臺
      灣臺北地方法院檢察署【下稱北檢】98年度偵字第9019號
      卷第39頁）。
    (2)「立據日期：86年10月31日，借款金額：40萬元，償還期
      限：87年10月31日，自立約日起每百元日息 3分計付，如
      逾期違約金另按每百元加日息 2分計付，借款人：何張幸
      ，連帶保證人：何映雪」 (詳北檢98年度偵字第9019號卷
      第16頁)。
    (3)「立據日期：90年10月22日，借款金額：73萬 1,000元，
      償還期限：91年10月31日，日息百分之0.03計付，違約金
      加百分之0.02計付，借款人：何張幸，連帶保證人：何映
      雪」 (詳北檢98年度偵字第9019號卷第16頁反面)。
    (4)「立據日期：92年4月 7日，借款金額：87萬9,800元，償
      還期限：93年4月8日，自立約日起每百元日息 3分計付，
      如逾期違約金另按每百元加日息 2分計付，借款人：何張
      幸，連帶保證人：何映雪」 (詳北檢98年度偵字第9019號
      卷第17頁)。
    (5)「立據日期：93年10月13日，借款金額：105萬8,000元，
      償還期限：94年4月13日，自立約日起每百元日息3分計付
      ，若逾償還期限，債務人應付本息及另按每百元每日 2分
      計算之違約金，借款人：何張幸，連帶保證人：何映雪」
      (詳北檢98年度偵字第9019號卷第17頁背面、原審卷第117
      頁)。
  (四)被告於97年間係持前開93年10月13日之借據 (即上述編號(5)
    )，向臺灣臺北地方法院聲請支付命令後，再於97年7月30日
    持該確定之支付命令向臺灣臺中地方法院聲請強制執行告訴
    人及何映雪名下之不動產，並於98年8月20日受償38萬7,006
    元，其餘部分則發給債權憑證乙節，有臺灣臺中地方法院97
    年度執字第61934號清償債務案卷在卷可參。
  (五)綜合前開證人證詞、證物判斷，告訴人及證人何映雪經隔離
    詰問後，所述多次前往被告家中簽立借據之經過，包含經被
    告計算金額後由何映雪抄寫、屢次換簽借據之頻率及被告均
    要求將先前借據撕毀等細節互核一致，自屬可信，而告訴人
    及證人何映雪所提出前揭 5張借據內容，利息及違約金之計
    算方式不僅相同 (日息1分等於0.01％)，亦與被告持以聲請
    支付命令及強制執行之借據之計算利息與違約金方式完全一
    致，再參以上開借據之借款金額，係逐次增加 (由17萬8,00
    0元遞增至105萬8,000元)，且除86年10月31日借據之借款金
    額為40萬元外，其餘各筆借據之借款金額均有千、百元之零
    頭(如73萬1,000元、87萬9,800元)，益徵告訴人、證人何映
    雪證稱係因無力償還借款，由被告計算利息、違約金後，重
    新填寫借據等情非虛。至被告雖辯稱：我未借錢給告訴人之
    夫何青棠，而係借錢給告訴人及何映雪，因而書立93年10月
    13日之借據，我不知告訴人為何提出其他借據云云，不惟與
    告訴人、何映雪上開證詞不符，且其於警詢、98年5 月13日
    偵查中先陳稱：我於93年10月3 日借款105萬8,000元現金交
    給告訴人、證人何映雪(詳北檢98年度偵字第9019號卷第7頁
    、第26頁)，復於98年5月22日及98年9 月28日偵查中、原審
    準備及審理程序改稱：93年間分數次借款給告訴人及證人何
    映雪，都沒拿借據 (詳北檢98年度偵字第9019號卷第34頁、
    臺灣士林地方法院檢察署98年度偵字第8944號卷第20頁、原
    審卷第21頁背面、第83頁、第11 3頁、第114頁)，而對於借
    款予告訴人及證人何映雪之時間、是否一次交付借款、交付
    方式等均有嚴重齟齬，更無從提出確實有交付借款予告訴人
    及證人何映雪之證據，顯違常情，再經質以貸予告訴人及證
    人何映雪款項之來源時，被告亦無從說明，甚且以忘記、不
    需要講、避免洩漏、無法舉證云云搪塞 (詳北檢98年度偵字
    第9019號卷第27頁、第48頁、第50頁、原審卷第114頁)。足
    徵其上開所辯與事實不符，顯係臨訟杜撰之詞，無可採信。
    是告訴人因其夫何青棠生前向被告借款7 萬元，嗣因無力清
    償，而多次簽立借據予被告，並由其女何映雪擔任連帶保證
    人，迄97年間被告竟持金額為105萬8,000元之借據向法院聲
    請支付命令及強制執行，並因此受償38萬7,006 元之事實，
    堪以認定。
  (六)惟按，民間無擔保借貸利息通常為月息2、3分(即百分之2、
    3)，為一般有民間資金往來經驗者所熟知者，又相關報章雜
    誌對銀行及民間利息之起落，亦時有報導 (最高法院84年度
    台上字第5061號判決參照) ，另所謂取得與原本顯不相當之
    重利，係指就原本利率、時期核算及參酌當地之經濟狀況，
    較之一般債務之利息，顯有特殊之超額者，故雙方約定之月
    息若未逾3分(百分之3)，以目前我國經濟狀況，尚非屬顯不
    相當之重利(最高法院84年度台上字第5329號判決意旨參照)
    。是本案所應審究者，被告是否藉此取得與原本顯不相當之
    重利，經查：
    (1)檢察官雖以被告於74年間借款予告訴人之夫何青棠 7萬元
      ，嗣於93年間簽立105萬8,000元之借據，而認定此部分之
      年利率高達74.29％（計算方式：(1,058,000-70,000）
      1970,000，小數點第二位以下四捨五入）。然依告訴人
      及證人何映雪之證述，其等至93年間長達數十年間陸續簽
      立借據交予被告，由告訴人為債務人，證人何映雪則為連
      帶保證人，其 2人既同意簽立借據，於簽立借據之際又對
      其上金額並不爭執，自應依照該等借據所載之內容作為計
      算被告有無重利犯行之基礎，是檢察官逕以前開方式推論
      被告所收取之年利率高達74.29％，顯屬誤會。
    (2)依據前開借據上所載之利息計算方式，乃以每百元日息3
      分，亦即0.03％，換算年利率為10.95％(0.03％365)，
      尚未逾民法第 205條所定年利率20％；倘以告訴人及證人
      何映雪所提出之借據金額計算，被告係74年間貸 7萬元予
      何青棠 (因無法確認被告借款時間，為其利益計，乃以74
      年1月1日為計算基礎)，於81年間應償還17萬8,000元，86
      年間應償還40萬元，90年間應償還73萬 1,000元，92年間
      應償還87萬9,800元，93年間應償還105萬 8,000元，經以
      單利方式計算後(詳如附表一)，則各期間之年利率分別為
      20.92％、22.82％、20.80％、13.97％、13.32％ ，若改
      以複利(利息及違約金滾入本金)方式計算(詳如附表二)，
      各期間之年利率則為13.4898％、15.9670％、16.3656 ％
      、13.5556％、12.8967％，前開年利率大部分均低於法定
      利率，且如改以月息計算，均未逾 3％，再參以吾國目前
      經濟狀況、有關法令與金融業、一般民間利率、民法第20
      4條、第205條之法定利率等情形，並比較一般債務之利息
      後，尚難認被告有收取顯不相當之重利，此外，更遑論告
      訴人及證人何映雪均證稱約1年至1年半簽立不同金額之借
      據，部分借據因撕毀未提出一節，倘併計該遭撕毀之部分
      借據，則計算得出之年利率應更較上開數值為低，被告辯
      稱，未收取顯不相當之重利，尚非不可採信，自不得以重
      利罪相繩之。
  (七)綜上，檢察官所提事證，尚有合理懷疑空間存在，不足使所
    指被告重利犯行達於無所懷疑，而得確信為真實之程度。此
    外，本院復查無其他積極證據足資證明被告有檢察官所指上
    開犯行，既不能證明被告犯罪，應為無罪之諭知。
五、原審本同上之見解，以不能證明被告有檢察官所指之重利罪
    ，而為無罪之諭知，其認事用法，俱無違誤。檢察官上訴意
    旨略以：(一)「上月未清之利息，下月即滾入原本計算，與民
    法債編第二百零七條第一項之規定不符，不能不認為盤剝，
    此種重利盤剝，在懲治土豪劣紳條例第二條第四款既定有明
    文，即應依該條論科。」司法院院字 696號早有解釋文可稽
    ，依此，縱將未清利息滾入原本，再計算新利，以規避「利
    息」之名目時，亦不得視之為原本，否則所有重利犯行，均
    可藉由將未清之利息滾入原本，而逃避重利罪之制裁，是原
    審認應以每次告訴人與證人在被告住處對所簽立之新借據金
    額之內容作為計算利息之基礎，顯有未洽。(二)本案由被告要
    求告訴人及何映雪簽立借據之不合理過程，告訴人及何映雪
    亦未意識被告可依此借據向告訴人求償，即可知告訴人及何
    映雪對債務約束之效力毫無經驗，且是在畏懼被告之情緒下
    不得不簽立卷附借據，原審未予詳查即謂告訴人及何映雪對
    借據金額不爭執，亦嫌速斷云云。惟查：懲治土豪劣紳條例
    早已廢止不再適用，檢察官援引依該條例所為解釋作為判斷
    重利之標準，尚有未當。且告訴人係初中畢業，曾從事出納
    業務，並擔任創發實業股份有限公司監察人；何映雪係高工
    電子科畢業，從事服務業等節，業據告訴人、何映雪於原審
    證述明確 (詳原審卷第85頁反面至第86頁反面、第92頁反面
    至第93頁反面) ，俱非毫無知識、社會歷練之人，檢察官認
    其等對於債務約束之效力毫無經驗乙節，顯無可採。再被告
    係13年出生之老翁，告訴人及其女何映雪均較被告年輕，有
    其等年籍資料在卷可憑，被告 1人衡情應無可能脅迫告訴人
    及何映雪 2人簽立借據，檢察官認告訴人、何映雪係畏懼被
    告之情緒下不得不簽立卷附借據，亦屬無據。本件檢察官提
    起上訴，並未有其他積極證據，供本院調查審酌，其上訴為
    無理由，應予以駁回。
據上論斷，應依刑事訴訟法第368條，判決如主文。
本案經檢察官柯麗鈴到庭執行職務
中    華    民    國   100    年    8     月    4     日
                  刑事第十三庭  審判長法  官  曾德水
                                      法  官  楊貴雄
                                      法  官  宋松璟
以上正本證明與原本無異。
不得上訴。
                                      書記官  蘇秋
中    華    民    國   100    年    8     月    4     日
附表一：
┌──┬────┬────┬─────┬─────┬─────┬───┬───┬────┐
│編號│ 立據日 │約定償還│轉貸日（到│   本金   │  本利和  │借款天│折算（│年利率  │
│    │        │日      │期日）    │（新臺幣）│（新臺幣）│數    │年）  │        │
│    │        │        │          │          │          │      │（四捨│（四捨五│
│    │        │        │          │          │          │      │五入）│入）    │
├──┼────┼────┼─────┼─────┼─────┼───┼───┼────┤
│ 1  │81.11-  │81.05.15│81.05.15  │70,000    │178,000   │2692  │7.3753│20.92％ │
│    │（74.01.│        │          │          │          │      │      │        │
│    │01 ）   │        │          │          │          │      │      │        │
├──┼────┼────┼─────┼─────┼─────┼───┼───┼────┤
│ 2  │81.05.15│   --   │86.10.31  │178,000   │400,000   │1995  │5.4658│22.82％ │
├──┼────┼────┼─────┼─────┼─────┼───┼───┼────┤
│ 3  │86.10.31│87.10.31│90.10.22  │400,000   │731,000   │1452  │3.9781│20.80％ │
├──┼────┼────┼─────┼─────┼─────┼───┼───┼────┤
│ 4  │90.10.22│91.10.31│92.04.07  │731,000   │879,800   │532   │1.4575│13.97％ │
├──┼────┼────┼─────┼─────┼─────┼───┼───┼────┤
│ 5  │92.04.07│93.04.08│93.10.13  │879,800   │1,058,000 │555   │1.5205│13.32％ │
├──┼────┼────┼─────┼─────┼─────┼───┼───┼────┤
│ 6  │93.10.13│94.04.13│          │1,058,000 │          │      │      │        │
└──┴────┴────┴─────┴─────┴─────┴───┴───┴────┘
附表二：
┌──┬────┬────┬─────┬─────┬─────┬───┬───┬─────┐
│編號│ 立據日 │約定償還│轉貸日（到│   本金   │  本利和  │借款天│折算（│年利率    │
│    │        │日      │期日）    │（新臺幣）│（新臺幣）│數    │年）  │          │
│    │        │        │          │          │          │      │（四捨│（四捨五入│
│    │        │        │          │          │          │      │五入）│）        │
├──┼────┼────┼─────┼─────┼─────┼───┼───┼─────┤
│ 1  │81.11-  │81.05.15│81.05.15  │70,000    │178,000   │2692  │7.3753│13.4898％ │
│    │（74.01.│        │          │          │          │      │      │          │
│    │01 ）   │        │          │          │          │      │      │          │
├──┼────┼────┼─────┼─────┼─────┼───┼───┼─────┤
│ 2  │81.05.15│   --   │86.10.31  │178,000   │400,000   │1995  │5.4658│15.9670％ │
├──┼────┼────┼─────┼─────┼─────┼───┼───┼─────┤
│ 3  │86.10.31│87.10.31│90.10.22  │400,000   │731,000   │1452  │3.9781│16.3656％ │
├──┼────┼────┼─────┼─────┼─────┼───┼───┼─────┤
│ 4  │90.10.22│91.10.31│92.04.07  │731,000   │879,800   │532   │1.4575│13.5556％ │
├──┼────┼────┼─────┼─────┼─────┼───┼───┼─────┤
│ 5  │92.04.07│93.04.08│93.10.13  │879,800   │1,058,000 │555   │1.5205│12.8967％ │
├──┼────┼────┼─────┼─────┼─────┼───┼───┼─────┤
│ 6  │93.10.13│94.04.13│          │1,058,000 │          │      │      │          │
└──┴────┴────┴─────┴─────┴─────┴───┴───┴─────┘